ACORDAO-COMPLETO-2412186

ACÓRDÃO 1328/2020 ATA 18/2020 - PLENÁRIO

VISTOS, relatados e discutidos estes autos que versam sobre monitoramento do Acórdão 1079/2019-TCU-Plenário, decisão que apreciou relatório de auditoria operacional realizada pela Secretaria de Fiscalização de Infraestrutura Urbana (SeinfraUrbana) , com o auxílio de 24 unidades regionais deste Tribunal, para a elaboração de um amplo diagnóstico das obras paralisadas no país financiadas com recursos da União;
ACORDAM os Ministros do Tribunal de Contas da União, reunidos em Sessão do Plenário, em:
9.1. considerar implementadas as recomendações constantes dos subitens 9.1.1 e 9.1.2 do Acórdão 1079/2019-TCU-Plenário;
9.2. considerar em implementação as recomendações constantes dos subitens 9.1.4, 9.1.6.1, 9.1.6.3 e 9.1.6.4 do acórdão monitorado;
9.3. considerar parcialmente implementada a recomendação constante do subitem 9.1.8 do Acórdão 1079/2019-TCU-Plenário;
9.4. diligenciar o Ministério da Economia, com fundamento nos arts. 10, § 1º, e 11 da Lei 8.443/1992 c/c o art. 157 do RITCU, para que, no prazo de 120 dias, encaminhe ao TCU documentos e informações que atestem a implementação das recomendações constantes dos subitens 9.1.3, 9.1.5, 9.1.6.2, 9.1.7 e 9.1.9 do Acórdão 1079/2019-TCU-Plenário;
9.5. autorizar o monitoramento destes autos a partir da implementação do Cadastro Geral de Obras cuja entrega está prevista para 1º/1/2021, a fim de verificar as providências adotadas para dar cumprimento às recomendações anteriores;
9.6. encaminhar cópia da presente deliberação à Casa Civil, ao Ministério da Economia, ao Ministério da Educação, ao Departamento Nacional de Infraestrutura de Transportes, à Caixa Econômica Federal, à Fundação Nacional de Saúde, à Comissão Mista de Planos, Orçamentos Públicos e Fiscalização (CMO) do Congresso Nacional e à Frente de Obras Paralisadas e/ou Inacabadas da Câmara dos Deputados, ao Conselho Nacional de Justiça (CNJ) e à Associação dos Membros dos Tribunais de Contas do Brasil (ATRICON) .

Monitoramento das ações de fiscalização de obras paralisadas no país  financiadas com recursos da União.

Ministério da Economia.

3. Interessados/Responsáveis: não há.

13.1. Ministros presentes: José Mucio Monteiro (Presidente), Walton Alencar Rodrigues, Benjamin Zymler, Augusto Nardes, Aroldo Cedraz, Raimundo Carreiro, Ana Arraes, Bruno Dantas e Vital do Rêgo (Relator).
13.2. Ministros-Substitutos presentes: Augusto Sherman Cavalcanti, Marcos Bemquerer Costa, André Luís de Carvalho e Weder de Oliveira.

ACORDAO-COMPLETO-2516420

Acórdão 871/2022 - Plenário

VITAL DO RÊGO

Cuidam os autos de monitoramento do Acórdão 1079/2019-TCU-Plenário, decisão por meio da qual se apreciou auditoria realizada com o objetivo de elaborar um amplo diagnóstico sobre as obras paralisadas no país financiadas com recursos da União. Além disso, buscou-se identificar as causas de paralisação mais impactantes e estudá-las com a finalidade de propor soluções para reduzir o desperdício de recursos públicos.
2.	No bojo do citado acórdão foram expedidas recomendações e sugestões no intuito de aperfeiçoar a sistemática de acompanhamento de obras públicas, minimizando os fatores que acarretam a paralisação dos empreendimentos. 
3.	A instrução elaborada pela SeinfraUrbana (peça 20) contou com a anuência do corpo diretivo da unidade (peças 21 e 22) , com os seguintes destaques do secretário quanto ao foco do monitoramento aqui em exame:
Registro que este processo foi autuado com o objetivo de monitorar a realização das medidas recomendadas no item 9.1 do Acórdão 1079/2019-TCU-Plenário. Adicionalmente, conforme o item 9.3 da mesma decisão, foi autuado o processo TC Processo 021.731/2019-5 para acompanhar a evolução do cenário de paralisação de obras públicas e promover a atualização dos dados
3.	Adoto a citada instrução como relatório, nos termos em que se transcreve, com ajustes de forma pertinentes:
INTRODUÇÃO
Trata-se de monitoramento constituído com o objetivo de monitorar as recomendações e determinações do Acórdão 1079/2019-TCU-Plenário, conforme item 9.2. O referido acordão deliberou sobre a fiscalização de obras paralisadas no país, financiadas com recursos da União (TC - 011.196/2018 - 1) .
No mencionado Acórdão, esta Corte de Contas recomendou ao Ministério da Economia, com fulcro no art. 43, inciso I, da Lei 8.443/1992, combinado com o art. 250, inciso III, do Regimento Interno do Tribunal de Contas da União, que, em conjunto com os demais ministérios que gerenciam recursos destinados a obras públicas, adote providências com vistas a:
9.1.1. promover maior interação entre os diversos ministérios com vistas a compartilhar os aspectos positivos de cada um dos respectivos sistemas de informação de obras e buscar uma convergência metodológica e operacional, considerando os seguintes aspectos principais: 
9.1.1.1. otimização do uso de recursos; 
9.1.1.2. integração com os respectivos processos de trabalho, de modo a garantir maior tempestividade, confiabilidade e qualidade das informações; 
9.1.1.3. integração futura das bases de informação, favorecendo a constituição do Cadastro Geral de Obras Públicas; 
9.1.1.4. ampliação da transparência com a possibilidade de comparação entre diversos setores; 
9.1.2. fortalecer a iniciativa do novo sistema de transferências do Governo Federal e incentivar a integração das demais modalidades de aplicação de recursos federais em obras públicas à plataforma atualmente em desenvolvimento, de modo a ampliar o universo de obras acompanhadas nessa ferramenta e os benefícios que ela proporciona; 
9.1.3. uniformizar os critérios de classificação de obra paralisada com vistas a garantir maior transparência e confiabilidade das informações, bem como permitir acompanhamento estatístico e comparabilidade de desempenho entre setores distintos de atuação, podendo ser utilizados os seguintes parâmetros para definição de uma obra como paralisada: 
9.1.3.1. declaração pelo órgão como paralisada; 
9.1.3.2. declaração da empresa executora de que não dará continuidade à obra; 
9.1.3.3. ausência de apresentação de boletim de medição por período superior a 90 dias; 
9.1.3.4. média de evolução física dos últimos 90 dias inferior a 10% do inicialmente previsto para o período; 
9.1.4. registrar de forma sistemática, nos sistemas de informações em uso e a serem desenvolvidos, as causas das paralisações e outras informações úteis para classificação e gestão de risco dos empreendimentos, levando em consideração, os seguintes aspectos: 
9.1.4.1. escolha de categorias de causas que possam subsidiar a gestão de riscos e a adoção de procedimentos de controle preventivo e corretivo, bem como o controle estatístico das ocorrências; 
9.1.4.2. possibilidade de identificação da causa primária; 
9.1.4.3. possibilidade de registro de mais de um fator causal associado à paralisação (causas secundárias) ; 
9.1.4.4. possibilidade de detalhamento, em sistema de árvore, das especificidades da causa registrada; 
9.1.4.5. ferramentas de evidenciação e validação da informação, como, por exemplo, o registro por mais de um ator interessado, com vistas a mitigar o risco de distorção das informações lançadas no sistema, em especial quando há possibilidade de conflito de interesse. 
9.1.5. no tocante ao aprimoramento dos projetos: 
9.1.5.1. registrar, nos sistemas de informação, dados específicos sobre o tipo de contratação dos projetos (melhor preço, técnica e preço, melhor técnica, etc.) , de modo que, futuramente, existam dados estatísticos para avaliar, com mais segurança, as eventuais vantagens comparativas de cada modelo; 
9.1.5.2. realizar estudos acerca das contratações de projetos, com os dados já disponíveis, de modo a avaliar, por meio de casos concretos, inclusive de concursos e contratações integradas, a relação entre o tipo de licitação realizada e a qualidade final do projeto entregue; 
9.1.5.3. buscar fomentar a realização de concursos de projetos e/ou outros procedimentos de contratação em que a qualificação técnica do objeto seja melhor ponderada como critério de escolha, aferindo a qualidade dos produtos entregues posteriormente;  
9.1.5.4. promover iniciativas piloto que sirvam de referência para os demais órgãos quanto às contratações de projeto;  
9.1.6. quanto à capacidade institucional dos entes subnacionais:  
9.1.6.1. promover iniciativas de desenvolvimento da capacidade institucional dos entes tomadores de recursos;  
9.1.6.2. incentivar a atuação de consórcios intermunicipais com a finalidade de diminuir a desigualdade técnica e profissional entre os municípios menos favorecidos;  
9.1.6.3. promover estudos com vistas a aperfeiçoar a aferição da capacidade financeira do ente tomador de recursos, no momento de assinatura dos instrumentos de repasse de recursos federais;  
9.1.6.4. aprimorar os mecanismos de avaliação da capacidade técnica dos tomadores de recursos, por meio do estabelecimento de critérios mais objetivos e compatíveis com a complexidade do empreendimento a ser realizado;  
9.1.7. registrar e acompanhar, nos sistemas de informação em uso e naqueles a serem desenvolvidos, de forma detalhada, os cronogramas de execução dos empreendimentos, de modo a aprimorar a gestão de riscos e a tomada de decisões, levando em consideração os seguintes pontos:  
9.1.7.1 possibilidade de registro de informações anteriores à execução da obra, como, por exemplo, o tempo de elaboração de projetos e o tempo de realização do processo licitatório;  
9.1.7.2. manutenção do registro do cronograma originalmente aprovado, de modo a minimizar o risco de distorções decorrentes de alterações posteriores de cronograma;  
9.1.7.3. possibilidade de emissão de alertas de risco associados a disparidades identificadas entre o cronograma previsto e o realizado;  
9.1.7.4. possibilidade de utilização dos parâmetros de registro de cumprimento do cronograma para fins de identificação de casos de sucesso e classificação de risco em relação, por exemplo, à capacidade de execução dos tomadores de recursos ou às diversas tipologias de obra;  
9.1.8. registrar de forma sistemática e habitual, casos de sucesso e boas práticas que possam ser replicadas com vistas à superação das limitações crônicas e à melhoria do desempenho na concepção e entrega de obras públicas;  
9.1.9. fortalecer iniciativas de compartilhamento de informações, de forma tempestiva e qualificada, entre legislativo e executivo, aprimorando os mecanismos de avaliação dos dois poderes quanto aos compromissos já assumidos para observância dos parâmetros indicados na Lei de Responsabilidade Fiscal, em especial os arts. 16 e 45.  
HISTÓRICO
A auditoria operacional, a qual resultou no acórdão supramencionado, teve como objetivo elaborar um amplo diagnóstico sobre as obras paralisadas no país financiadas com recursos da União, identificou as causas raízes das paralisações das obras e propôs soluções para reduzir o desperdício de recursos públicos.
O diagnóstico utilizou como base de informações os bancos de dados da Caixa Econômica Federal (CEF) , do Sistema Integrado de Monitoramento Execução e Controle do Ministério da Educação (MEC) , da Fundação Nacional de Saúde (Funasa) , do Programa de Aceleração do Crescimento (PAC) , e do Departamento Nacional de Infraestrutura de Transportes (DNIT) .
O diagnóstico englobou mais de 40 mil contratos de diversas tipologias de empreendimentos como escolas, creches, postos de saúde, edifícios administrativos, estradas, instalações esportivas, entre outros. Ao final constatou que pelo menos 14.403 contratos de obras se encontravam com o "status" de paralisados. O valor dos contratos totalizou a soma de aproximadamente R$ 144 bilhões. Ressalta-se que apenas parte desse montante havia sido efetivamente investido nos empreendimentos. 
As principais causas constatadas que estavam conduzindo à ocorrência de obras paralisadas e inacabadas com recursos federais foram: deficiência técnica, deficiências no fluxo orçamentário/financeiro, e abandono das obras pelas empresas contratadas. Ao realizar um aprofundamento da avaliação das causas, chegou-se à conclusão que o mau planejamento dos empreendimentos é o principal fator de paralisação de obras tanto para obras de baixo como de alto valor: projeto básico deficiente, falta de contrapartida e falta de capacidade técnica para execução do empreendimento.
Diante disso, o Tribunal recomendou ao Ministério da Economia as medidas acima elencadas por meio do Acórdão 1079/2019-TCU-Plenário. Por sua vez, o Ministério encaminhou a Nota Técnica SEI 11578/2019/ME (peça 9) noticiando as providências adotadas para a implementação das recomendações propostas, as quais serão analisadas no exame técnico a seguir, conforme a Portaria-Segecex 27, de 19 de outubro de 2009 - Padrões de Monitoramento.
EXAME TÉCNICO
Nos termos do Ofício 01 e 02/2019-TCU/SeinfraUrbana, de 24/10/2019, peça 5, foi requisitado ao Ministério da Economia a disponibilização de documentação comprobatória das medidas adotas para a implementação das recomendações expedidas no Acórdão 1079/2019-TCU-Plenário.
Regularmente notificado, o Ministério da Economia, por meio de sua Assessoria Especial de Controle Externo do Ministério da Economia (AECI/ME) , protocolou o Despacho - Processo SEI 14021.112618/2019-04, acompanhado dos seguintes documentos: 
Nota Técnica SEI n. 11578/2019/ME, p. 11 a 18;
Listas de presença das Oficinas de Obras, p. 19 a 25;
Ofício SEI n. 1/2019/COINPE/AECI-ME acompanhado do documento sobre a proposta do Cadastro Geral de Obras do Governo Federal, p. 26 a 72;
E-mails sobre a implementação do Cadastro de Obras do Governo Federal, p. 74 a 82;
Slides da oficina de discussão do cadastro de obras do Governo Federal, p. 83 a 120;
Memória de Reunião - 20/9/2019, p. 121 a 131;
Manual de auditoria de obras públicas e serviços de Engenharia do IBRAOP, p. 132 a 188;
Memória de Reunião - 24/9/2019, p. 189 a 191;
Memória de Reunião - 30/9/2019, p. 192 a 193;
Acordo de Cooperação Técnica entre Controladoria Geral da União, Ministério do Planejamento, Orçamento e Gestão, Associação dos membros dos Tribunais de Contas do Brasil e Instituto Rui Barbosa, p. 194 a 199;
Ofício SEI n. 37810/2019/ME, p. 200 a 202;
Acórdão 1188/2007-TCU-Plenário, p. 204 a 208;
Acórdão 617/2010-TCU-Plenário, p. 209 a 210;
Acórdão 148/2014-TCU-Plenário, p. 211;
Acórdão 2451/2017-TCU-Plenário, p. 212 a 213;
Acórdão 1079/2019-TCU-Plenário, p. 214 a 216;
Relatório de atividades subsidiárias - Cadastro Geral de Obras Federais, p. 217 a 255;
Relatório 201701947, p. 256 a 273
Ofício SEI n. 3781 0/2019/ME, p. 275 a 277;
Ofício SEI n. 75900/2019/ME, p 278 a 279;
Para melhor compreensão dos assuntos tratados, apresenta-se a seguir os subitens do Acórdão 1079/2019-TCU-Plenário e as manifestações do órgão relativas às providências adotadas.
Subitem 9.1.1 - Interação entre os diversos ministérios
9.1.1. promover maior interação entre os diversos ministérios com vistas a compartilhar os aspectos positivos de cada um dos respectivos sistemas de informação de obras e buscar uma convergência metodológica e operacional, considerando os seguintes aspectos principais:
9.1.1.1. otimização do uso de recursos;
9.1.1.2. integração com os respectivos processos de trabalho, de modo a garantir maior tempestividade, confiabilidade e qualidade das informações;
9.1.1.3. integração futura das bases de informação, favorecendo a constituição do Cadastro Geral de Obras Públicas;
9.1.1.4. ampliação da transparência com a possibilidade de comparação entre diversos setores;
Durante a auditoria verificou-se o problema recorrente referente à escassez de recursos humanos e tecnológicos na atuação dos órgãos no gerenciamento da carteira de projetos. No entanto, constatou-se a pulverização de iniciativas nos diversos ministérios, que consomem recursos de forma pontual e ineficiente, por vezes com esforços duplicados. Alguns dos órgãos fiscalizados haviam implantado, paralelamente, sistemas para gestão de obras, a exemplo do Ministério da Educação (Simec) , Ministério da Saúde (Sismob) , Exército Brasileiro (Opus) , ou adotado metodologias simplificadas de acompanhamento por meio de planilhas e ferramentas mais rudimentares, o que comprometia a transparência das informações e atuação do controle. Essa sistemática ocasionava redundância de esforços em alguns casos, tanto na concepção dos sistemas quanto na manutenção, sem otimizar a força de trabalho. 
Nesse sentido, o Ministério informou que, em conjunto com a Controladoria-Geral da União e com a Presidência da República, vem adotando providências para a implementação do Cadastro de Investimentos em Infraestrutura do Governo Federal.
O Ministério informou na nota técnica também que vem realizando reuniões sistemáticas com diversos ministérios, visando o compartilhamento das informações necessárias à padronização de conceitos e de conteúdos relacionados ao modelo de controle das obras. 
Além disso, cientificou que realizou duas oficinas com o objetivo de discutir e coletar contribuições acerca do escopo do Cadastro de Investimentos em Infraestrutura do Governo Federal, com participação de 150 pessoas (peça 9, p. 19 a 25) .
Por fim, o Ministério apresentou plano de ação do Cadastro de Obras, o qual informou como data prevista para a implantação do cadastro o dia 01/01/2021. 
Registra-se que representantes desta Unidade Técnica participaram de duas das oficinas promovidas pelo Ministério (peça 19, p. 19 e 25) que tiveram como objetivo fomentar a interação entre os diversos atores e promover o alinhamento dos processos de trabalho entre ministérios.
Além disso, nas apresentações foram debatidos temas como otimização dos recursos públicos, integração dos processos de trabalho, integração das bases de informação e ampliação da transparência (peça 9, p. 83 - Apresentação Oficina obras paralisadas) .
Por fim, entende-se que a interação entre os diversos ministérios não é uma medida estática, pelo contrário, é uma ação que requer estratégia e ações contínuas para que ocorra efetividade na otimização da força de trabalho e interação entre os órgãos. Quanto a isso, observa-se que o Ministério da Economia vem adotando tratativas junto aos ministérios em consonância com a recomendação proposta. 
Diante das iniciativas do Ministério da Economia com vista a sensibilizar os demais ministérios para a implementação de carteira unificada de gestão de projetos, aliadas às disposições normativas que passaram a vigorar, detalhadas no bojo dessa instrução, com vistas a consolidar dos dados das transferências na nova Plataforma, considera-se que foram adotadas as medidas para implementação da recomendação constante do subitem 9.1.1 do Acórdão.
Subitem 9.1.2 - Fortalecer a iniciativa do novo sistema de transferências do Governo Federal  
9.1.2. fortalecer a iniciativa do novo sistema de transferências do Governo Federal e incentivar a integração das demais modalidades de aplicação de recursos federais em obras públicas à plataforma atualmente em desenvolvimento, de modo a ampliar o universo de obras acompanhadas nessa ferramenta e os benefícios que ela proporciona;
O novo portal de Transferências Voluntárias, denominado de Plataforma + Brasil, foi analisado durante a auditoria e constataram-se as diversas vantagens apresentadas pela nova plataforma no que tange à confiabilidade das informações, pela integração com os processos de trabalho, bem como para a transparência e pela facilidade de uso em aplicativos de aparelhos móveis. Assim, o Tribunal recomendou fortalecer a iniciativa do novo sistema de transferências do Governo Federal e incentivar a integração das demais modalidades de aplicação de recursos federais em obras públicas à plataforma atualmente em desenvolvimento, de modo a ampliar o universo de obras acompanhadas nessa ferramenta e os benefícios que ela proporciona.
Em relação a este subitem, o Ministério informou que o Governo Federal instituiu, por meio do Decreto n. 10.035, de 1º de outubro de 2019, a Plataforma + Brasil, ferramenta com dados abertos destinada à informatização e à operacionalização das transferências de recursos dos Orçamentos Fiscal e da Seguridade Social da União. O mencionado decreto instituiu em seu art. 3° que os órgãos da administração pública federal deverão operacionalizar nessa plataforma as transferências de recursos da União e de suas entidades sempre que executadas por meio de convênios, contratos de repasse, termos de parceria, termos de colaboração e termos de fomento.
Além disso, a Lei n. 13.898, de 11 de novembro de 2019, Lei de Diretrizes Orçamentárias (LDO) 2020, trouxe em seu art. 17 a seguinte determinação:
Art. 17.  Os órgãos e as entidades integrantes dos Orçamentos Fiscal, da Seguridade Social e de Investimento deverão disponibilizar informações atualizadas referentes aos seus contratos no Sistema Integrado de Administração de Serviços Gerais - Siasg, e às diversas modalidades de transferências operacionalizadas na Plataforma + Brasil, inclusive com o georreferenciamento das obras e a identificação das categorias de programação e fontes de recursos, observadas as normas estabelecidas pelo Poder Executivo federal.
Destaca-se que uma das vantagens da Plataforma é a integração dos processos de trabalho com as rotinas do sistema, como por exemplo as funcionalidades que permitem a execução financeira do convênio, contrato de repasse e termo de parceria operado por Ordem Bancária de Transferências Voluntárias dentro da plataforma. Além disso, diversos atos como aprovações dos projetos, os atestes das medições, monitoramento e prestação de contas passaram a ser realizados e registrados diretamente nesse sistema.
Diante disso, observa-se que o Ministério envidou esforços para fortalecer o novo sistema ao instituir a Plataforma +Brasil por meio de decreto e por meio do dispositivo constante da LDO 2020, ou seja, normatizou a necessidade de utilização da plataforma pelos órgãos e entidades integrantes do orçamento da União.
Assim, entende-se que foram adotadas as medidas para a implementação da recomendação constante do subitem 9.1.2, portanto será proposto que a referida recomendação seja considerada implementada.
Subitem 9.1.3 - Uniformizar os critérios de classificação de obra paralisada
9.1.3. uniformizar os critérios de classificação de obra paralisada com vistas a garantir maior transparência e confiabilidade das informações, bem como permitir acompanhamento estatístico e comparabilidade de desempenho entre setores distintos de atuação, podendo ser utilizados os seguintes parâmetros para definição de uma obra como paralisada:
9.1.3.1. declaração pelo órgão como paralisada;
9.1.3.2. declaração da empresa executora de que não dará continuidade à obra;
9.1.3.3. ausência de apresentação de boletim de medição por período superior a 90 dias;
9.1.3.4. média de evolução física dos últimos 90 dias inferior a 10% do inicialmente previsto para o período;
No que tange aos critérios de classificação de obra paralisada, foi observado que os órgãos e entidades da Administração Pública Federal utilizam conceitos e critérios diferentes para definir o que é uma obra paralisada. Essa falta de uniformização compromete a transparência dos dados e resulta em prejuízo para a adoção de providências e à tomada de decisão. Diante disso, o Tribunal recomendou ao Ministério da Economia que uniformizasse os critérios de classificação de obra paralisada.
O órgão informou que o Projeto de Lei n. 1.292/95, que passou pela aprovação da Câmara dos Deputados, prevê a adoção do intervalo de 1 (um) mês como sendo determinante para a obra ser considerada paralisada. Acrescentou ainda que o critério ainda necessita de estudos aprofundados do Ministério para aprimorar o conceito.
O Projeto de Lei trazido pelo Ministério (peça 10, p. 94) propõe que nas contratações de obras, impedimento, ordem de paralisação ou suspensão do contrato por mais de 1 (um) mês, a Administração deverá providenciar, mediante divulgação em sítio eletrônico oficial e em placa a ser afixada em local da obra de fácil visualização pelos cidadãos, Aviso Público de Obra Paralisada, contendo o motivo e o responsável pela inexecução temporária do objeto do contrato e a data prevista para o reinício da sua execução.
Como o Projeto de Lei encontra-se aguardando apreciação do Senado Federal, o prazo proposto ainda não é adotado por nenhum órgão ou entidade da Administração Pública. Entende-se que essa iniciativa visa comunicar à população sobre possíveis paralisações do que definir os critérios a serem utilizados por toda a administração pública para configurar obra paralisada.
O menor prazo adotado para considerar uma obra paralisada é o constante da Portaria do Ministério do Planejamento Desenvolvimento e Gestão n. 348, de 14 de novembro de 2016  (DOU de 16 de novembro de 2016) , utilizado para o monitoramento específico de empreendimentos paralisados com valor de investimento inferior a R$ 10 milhões, a saber: 
§ 1º Para fins deste artigo, considera-se: 
I - Exe	cução paralisada: o empreendimento iniciado e sem apresentação de boletim de medição em período igual ou superior a noventa dias, salvo ateste de execução física pelo Ministério gestor ou pela mandatária da União; (grifos acrescidos) 
Ademais, não foram apresentados estudos que justifiquem a utilização do prazo adotado. Ou seja, de plano, observa-se que o critério estabelecido se encontra descasado com os processos de trabalho na Administração Pública e com a realidade dos acontecimentos de uma obra pública. Assim, observa-se que se o critério estabelecido no PL n. 1.292/95 for aprovado, haverá uma distorção dos dados de obras públicas e prejuízo para os processos de trabalho já estabelecidos.
Acrescenta-se ainda que existem instrumentos infralegais ao alcance do gestor, como a uniformização do critério de obra paralisada no âmbito do Cadastro de Obras, que podem contribuir de maneira mais significativa e mais célere para o tratamento desse problema.
Nesse sentido, no dia 20 de setembro de 2019, o Ministério da Economia realizou uma Oficina para discussão sobre governança, normativo e sistema do Cadastro Geral de Obras do Governo Federal e um dos debates tratou sobre as possíveis situações de obras, entre elas, a situação paralisada (peça 9, p. 121 a p. 131) . No entanto, o Ministério ainda não apresentou conclusões sobre o tema nem sobre outros instrumentos infralegais para uniformizar o critério.
Assim, faz-se necessário que o Ministério conclua os estudos sobre os critérios que reflitam a realidade das obras paralisadas e que o institucionalize para que a recomendação constante no presente subitem seja implementada. Diante disso, considera-se que a recomendação constante do subitem 9.1.3 não foi implementada. Dessa forma, será proposto diligenciar o Ministério da Economia para que apresente a documentação que ateste a implementação das recomendações do item 9.1.3.
Subitem 9.1.4 - Registrar de forma sistemática, nos sistemas de informações em uso e a serem desenvolvidos, as causas das paralisações e outras informações úteis para classificação e gestão de risco
9.1.4. registrar de forma sistemática, nos sistemas de informações em uso e a serem desenvolvidos, as causas das paralisações e outras informações úteis para classificação e gestão de risco dos empreendimentos, levando em consideração, os seguintes aspectos:
9.1.4.1. escolha de categorias de causas que possam subsidiar a gestão de riscos e a adoção de procedimentos de controle preventivo e corretivo, bem como o controle estatístico das ocorrências;
9.1.4.2. possibilidade de identificação da causa primária;
9.1.4.3. possibilidade de registro de mais de um fator causal associado à paralisação (causas secundárias) ;
9.1.4.4. possibilidade de detalhamento, em sistema de árvore, das especificidades da causa registrada;
9.1.4.5. ferramentas de evidenciação e validação da informação, como, por exemplo, o registro por mais de um ator interessado, com vistas a mitigar o risco de distorção das informações lançadas no sistema, em especial quando há possibilidade de conflito de interesse.
Após análise do diagnóstico de obras paralisadas, observou-se a que os bancos de dados não continham o registro de paralisações e suas respectivas causas. Esses dados além de importantes para a gestão do empreendimento, para o acompanhamento por parte do órgão repassador dos recursos e para a atuação do controle, é indispensável para a transparência de informações públicas. Com isso, o Tribunal recomendou que os órgãos responsáveis pelos cadastros passem a registrar, de forma sistemática, as causas das paralisações e outras informações úteis para classificação e gestão de risco dos empreendimentos. 
Em resposta (peça 9, p.18) , o Ministério da Economia informou que o Cadastro de Obras do Governo Federal, reunirá a maioria desses dados, o que fará com que os sistemas de acompanhamento busquem esses dados em suas obras. Informou também que a Plataforma + Brasil, até o fim do primeiro semestre de 2020, irá contemplar a informação sobre a paralisação dos empreendimentos em atenção a esta recomendação.
As informações prestadas apenas informaram de futuras funcionalidades dos sistemas informatizados, que somente poderão ser avaliadas mais adiante, após o término do desenvolvimento das ferramentas.
Assim, com base na manifestação apresentada, de que se encontra em fase de aprimoramento do sistema informatizado, considera-se que a recomendação ainda se encontra em implementação. Dessa forma, será proposto diligenciar o Ministério da Economia para que apresente a documentação que ateste a implementação das recomendações do item 9.1.4.
Subitem 9.1.5 - Aprimoramento dos projetos dos projetos de obras 
9.1.5. no tocante ao aprimoramento dos projetos:
9.1.5.1. registrar, nos sistemas de informação, dados específicos sobre o tipo de contratação dos projetos (melhor preço, técnica e preço, melhor técnica, etc) , de modo que, futuramente, existam dados estatísticos para avaliar, com mais segurança, as eventuais vantagens comparativas de cada modelo;
9.1.5.2. realizar estudos acerca das contratações de projetos, com os dados já disponíveis, de modo a avaliar, por meio de casos concretos, inclusive de concursos e contratações integradas, a relação entre o tipo de licitação realizada e a qualidade final do projeto entregue;
9.1.5.3. buscar fomentar a realização de concursos de projetos e/ou outros procedimentos de contratação em que a qualificação técnica do objeto seja melhor ponderada como critério de escolha, aferindo a qualidade dos produtos entregues posteriormente;
9.1.5.4. promover iniciativas piloto que sirvam de referência para os demais órgãos quanto às contratações de projeto;
Durante as vistorias realizadas na auditoria operacional, foi constatado que as deficiências existentes nos projetos básicos são, em grande parte, causadas (i) pelos exíguos prazos para sua elaboração, (ii) insuficiência de estudos e (iii) desenvolvimento insuficiente do projeto. Apesar dessas falhas ocorrerem de forma sistêmica na Administração Pública Federal, foi constatado, durante a auditoria e após solicitações, que não havia registros e estudos sobre os parâmetros de elaboração de um projeto básico. Esta Unidade Técnica acredita que um estudo sobre os parâmetros de elaboração de projeto (modalidade de licitação, tipo de licitação, preço, tempo de entrega do projeto) pode ser útil para traçar uma estatística de boas e más práticas no que tange à contratação de projetos.
Assim, no âmbito da auditoria, o TCU recomendou ao Ministério da Economia que registre, nos sistemas de informação, dados específicos sobre o tipo de contratação dos projetos.
Quanto ao item 9.1.5.1, o Ministério informou que a demanda para inclusão da informação sobre o tipo de contratação dos projetos (menor preço, técnica e preço, melhor técnica etc.) será encaminhada ao Serpro, empresa desenvolvedora da solução tecnológica da Plataforma +Brasil. Pelo apresentado, o Ministério ainda não iniciou a implementação do referido subitem 9.1.5.1.
Quanto ao subitem 9.1.5.2, informou que a modalidade de licitação mais utilizada é a Tomada de Preços, com 77% do total das operações realizadas. No entanto, o Ministério informou que ainda não há estudos comparando a qualidade do projeto com o tipo de licitação no qual ele foi contratado. Por fim, acrescentou que após a obrigatoriedade de inserção das informações na Plataforma +Brasil e consequentemente a disponibilização em ferramenta informatizada, a qualidade das informações disponíveis para análise melhorou significativamente. 
No que tange à implementação do subitem 9.1.5.2, ele também não foi implementado, visto que apesar de o órgão apresentar a modalidade que mais foi contratada, este não realizou estudos levando em consideração a complexidade de cada obra.
Em relação ao subitem 9.1.5.3, que trata sobre o fomento da realização de concursos de projetos para contratação de projetos, e ao subitem 9.1.5.4, que recomenda promover iniciativas piloto que sirvam de referência para os demais órgãos quanto às contratações de projeto, o Ministério não apresentou medidas a serem adotadas. 
Diante disso, não houve atendimento da recomendação. Considera-se que as recomendações constantes do subitem 9.1.5 ainda não foram implementadas.
Subitem 9.1.6 - Capacidade institucional dos entes subnacionais
9.1.6. quanto à capacidade institucional dos entes subnacionais:
9.1.6.1. promover iniciativas de desenvolvimento da capacidade institucional dos entes tomadores de recursos;
9.1.6.2. incentivar a atuação de consórcios intermunicipais com a finalidade de diminuir a desigualdade técnica e profissional entre os municípios menos favorecidos;
9.1.6.3. promover estudos com vistas a aperfeiçoar a aferição da capacidade financeira do ente tomador de recursos, no momento de assinatura dos instrumentos de repasse de recursos federais;
9.1.6.4. aprimorar os mecanismos de avaliação da capacidade técnica dos tomadores de recursos, por meio do estabelecimento de critérios mais objetivos e compatíveis com a complexidade do empreendimento a ser realizado;
Em relação subitem 9.1.6 do Acórdão 1079/2019-TCU-Plenário, foi constata a disparidade entre os requisitos e procedimentos exigidos pela União e a capacidade institucional dos entes subnacionais. Nesse sentido, o Acórdão recomendou iniciativas visando o desenvolvimento da capacidade institucional dos entes subnacionais.
Quanto ao subitem 9.1.6.1, peça 9, p.16, o Ministério afirmou que vem desenvolvendo ações junto à Rede +Brasil em prol da disseminação de práticas que fomentem a melhoria dos processos de governança e gestão das transferências da União. Destaca-se que o Ministério não especificou quais foram as ações. Informou também que a rede conta atualmente com 149 órgãos parceiros, divididos em 5 elos:
· Elo concedentes: composta pelos órgãos da APF, da administração direta e indireta;
· Elo convenentes: composta pelos 26 estados brasileiros e o Distrito Federal;
· Elo municipalista: conta com 29 entidades municipalistas, abrangendo todas as regiões;
· Elo controle: conta com os órgãos de controle interno e externo da União, Estados e Municipais;
· Elo ensino: composta por órgãos que fomentam atividades de capacitação em melhoria de gestão, processos, entre outros, para colaboradores de órgãos públicos, tais como a Enap, Fundação Nacional da Qualidade, Universidade Caixa, entre outros.
O órgão acrescentou também que nas próximas reuniões com os parceiros da Rede +Brasil, recomendará e incentivará os parceiros da rede quanto à necessidade de cumprimento das recomendações e/ou determinações exaradas pelo Tribunal de Contas da União, de modo a fomentar melhores práticas pela Administração Pública.
O Ministério da Economia publicou a Portaria MP n. 66 (peça 12) , de 31 de março de 2017, e a Instrução Normativa ME n. 05 (peça 11) , de 24 de junho de 2019, cujo objetivo foi o de instituir o Modelo de Excelência em Gestão (MEG-Tr) . O referido modelo é formado por padrões de referência para a gestão organizacional, os quais são constituídos pela integração e compilação de boas práticas de gestão, visando o aprimoramento organizacional, o aperfeiçoamento dos fluxos e práticas, a maximização dos níveis de eficiência e efetividade e o aumento da capacidade de geração de valor. 
Conforme se verifica nas disposições trazidas pela IN que instituiu o MEG-Tr, deverão aplicar a metodologia todos os órgãos e entidades da administração direta e indireta do poder executivo federal, bem como estados, distrito federal e municípios. O Ministério da Economia informou que, em 2019, realizou 15 turmas para disseminação da Instrução Normativa, cuja capacitação se deu em diversas capitais do Brasil.
Além disso, o Ministério informou que está em construção minuta de outra instrução normativa que irá dispor sobre critérios para avaliação das condições técnicas e operacionais de órgãos e entidades públicas para fins de execução de convênios e contratos de repasse, bem como estabelecerá indicadores de desempenho com vistas a apoiar o processo de melhoria contínua da execução das políticas públicas da União operacionalizadas por meio das transferências voluntárias. 
A minuta propõe a criação de dois índices: o Índice de Desempenho da Gestão das Transferências da União - IDTRV para a avaliação das condições técnicas e operacionais dos proponentes; e o Índice de Capacidade Técnica e Operacional de Gestão das Transferências Voluntárias - ICTRV que avalia o desempenho dos processos de transferências voluntárias da União por um ente público. Os índices utilizam dados extraído diretamente da plataforma +Brasil e critérios como celeridade na execução do objeto, desempenho financeiro, maturidade da gestão de transferências voluntárias, qualidade das informações fiscais e contábeis, entre outros.
Quanto ao subitem 9.1.6.2, sobre o incentivo à atuação de consórcios intermunicipais, o Ministério não se manifestou. 
No que se refere ao subitem 9.1.6.3, de acordo com a resposta apresentada (peça 9, p.  17) que a aferição da capacidade financeira do ente tomador do recurso resultará dos dois índices mencionados acima que serão os critérios para avaliação das condições técnicas e operacionais de órgãos e entidades públicas para fins de execução de convênios e contratos de repasse. 
Frisou ainda que ao instituir os referidos índices, espera-se o aprimoramento do regramento referente à "Declaração de Capacidade Técnica e Gerencial" quando da transferência de recursos, definindo assim critérios mais objetivos de aferição da capacidade técnica do tomador, em atenção ao subitem 9.1.6.4.
Nesse sentido, verifica-se ainda que o órgão tem buscado fortalecer o desenvolvimento da capacidade institucional dos entes tomadores de recursos com as capacitações com vistas a instituir o Modelo de Excelência em Gestão. No entanto, a iniciativa ainda está começando, visto que as turmas foram realizadas em capitais do país, não sendo levada para os municípios menores e com reduzida capacidade.  
Diante do exposto, e do fato que a capacitação dos entes subnacionais demanda ações constantes e contínuas e que o ministério não se manifestou sobre o incentivo à atuação de consórcios intermunicipais, será proposto o encaminhamento que as recomendações constantes dos itens 9.1.6.1, 9.1.6.3 e 9.1.6.4 estão em implementação. Por fim, será proposta a não implementação da recomendação do subitem 9.1.6.1.
Subitem 9.1.7 - Registrar e acompanhar, nos sistemas de informação em uso e naqueles a serem desenvolvidos, de forma detalhada, os cronogramas de execução dos empreendimentos
9.1.7. registrar e acompanhar, nos sistemas de informação em uso e naqueles a serem desenvolvidos, de forma detalhada, os cronogramas de execução dos empreendimentos, de modo a aprimorar a gestão de riscos e a tomada de decisões, levando em consideração os seguintes pontos:
9.1.7.1 possibilidade de registro de informações anteriores à execução da obra, como, por exemplo, o tempo de elaboração de projetos e o tempo de realização do processo licitatório;
9.1.7.2. manutenção do registro do cronograma originalmente aprovado, de modo a minimizar o risco de distorções decorrentes de alterações posteriores de cronograma;
9.1.7.3. possibilidade de emissão de alertas de risco associados a disparidades identificadas entre o cronograma previsto e o realizado;
9.1.7.4. possibilidade de utilização dos parâmetros de registro de cumprimento do cronograma para fins de identificação de casos de sucesso e classificação de risco em relação, por exemplo, à capacidade de execução dos tomadores de recursos ou às diversas tipologias de obra;
Em relação ao cronograma de execução dos empreendimentos, foi verificado que os atrasos no cumprimento das etapas previstas, além de constituírem um indicador importante para avaliar, por exemplo, a capacidade institucional do órgão executor, ou mesmo a qualidade dos projetos, representam um elemento que sinaliza a elevação do risco de problemas por desatualização do projeto ou dos valores previstos para a execução. É um indicador, portanto, que impacta as três principais causas de paralisação em obras. Nesse sentido, o Acórdão recomendou ao Ministério da Economia registrar e acompanhar, nos sistemas de informação em uso e naqueles a serem desenvolvidos, de forma detalhada, os cronogramas de execução dos empreendimentos.
Em resposta, o órgão informou que o Cadastro de Investimentos em Infraestrutura do Governo Federal reunirá a maioria desses dados, induzindo os sistemas de acompanhamento a buscarem esses dados em suas obras. Informou também que a Plataforma + Brasil, até o fim do primeiro semestre de 2020, será evoluída visando o atendimento desta recomendação.
Destaca-se ainda que o plano de ação para a implementação do Cadastro não apresenta informações sobre os subitens 9.1.7.1 a 9.1.7.4 relativos à inclusão de registros de informações complementares nos cronogramas das obras. Diante disso, considera-se que a recomendação constante do subitem 9.1.7 não foi implementada.
Subitem 9.1.8 - Registrar de forma sistemática e habitual, casos de sucesso e boas práticas 
9.1.8. registrar de forma sistemática e habitual, casos de sucesso e boas práticas que possam ser replicadas com vistas à superação das limitações crônicas e à melhoria do desempenho na concepção e entrega de obras públicas;
Durante a auditoria buscou-se por boas práticas na execução e gestão de obras públicas, todavia constatou-se que não há registro sistemático dessas boas práticas e de casos de sucesso que possam servir como referência para o aprimoramento da gestão de outras obras públicas. Dessa forma, o TCU recomendou registrar de forma sistemática e habitual, casos de sucesso e boas práticas que possam ser replicadas com vistas à superação das limitações.
Para responder o presente aspecto, o Ministério da Economia mencionou novamente o Modelo de Excelência em Gestão. Acrescentou que o modelo é formado por padrões de referência para a gestão organizacional, os quais são constituídos pela integração e compilação de boas práticas de gestão, visando o aprimoramento organizacional, o aperfeiçoamento dos fluxos e práticas, a maximização dos níveis de eficiência e efetividade e o aumento da capacidade de geração de valor. 
Destaca-se que o modelo de excelência apresentado visa ao compartilhamento de boas práticas de gestão, de modo que as boas práticas em obras públicas se tornem um reflexo das boas práticas de gestão. De fato, o aprimoramento da gestão está intimamente relacionado com a boa condução das obras públicas. No entanto, não basta a divulgação deste manual, visto que não ficou demonstrado como serão registradas, quais entes serão responsáveis pelo lançamento das boas práticas nos sistemas de obras, bem como não foram apresentados os regramentos para esses registros.
Para comprovar implementação da recomendação, deverá ser apresentada a ferramenta, o sistema ou local apropriado onde passarão a ser registrada as ações e as boas práticas que resultaram no bom andamento do empreendimento. 
Diante do apresentado, considera-se que o gestor efetuou uma etapa preliminar de divulgação de boas práticas com vista na capacitação dos entes, contudo ainda não comprovou a forma de sistematização dos registros dessas boas práticas. Portanto será proposto considerar a recomendação do subitem 9.1.8 parcialmente implementada.
Subitem 9.1.9 - Fortalecer o compartilhamento de informações entre o legislativo e o executivo
9.1.9. fortalecer iniciativas de compartilhamento de informações, de forma tempestiva e qualificada, entre legislativo e executivo, aprimorando os mecanismos de avaliação dos dois poderes quanto aos compromissos já assumidos para observância dos parâmetros indicados na Lei de Responsabilidade Fiscal, em especial os arts. 16 e 45;
No decorrer da Auditoria, foram observadas obras paralisadas devido à ausência de planejamento entre os poderes Executivo e Legislativo, como problemas no processo de alocação orçamentária, o que ocasionava falta de recursos para obras que estavam em andamento. Com isso, o Tribunal recomendou ao Ministério da Economia fortalecer o compartilhamento de informações entre os poderes para que fossem realizadas, quando da aprovação do orçamento, as avaliações quanto aos compromissos já assumidos, observando os parâmetros indicados na Lei de Responsabilidade Fiscal (LRF) , em especial os arts. 16 e 45.
Para atender esse ponto, o Ministério também apresentou a Portaria que instituiu o Modelo de Excelência em Gestão.
De acordo com o apresentado (peça 9, p. 17) , a documentação não trata especificamente sobre o compartilhamento de informações entre os tomadores de decisões dos poderes Executivo e Legislativo. Além disso, não há menção às medidas que serão adotadas para que sejam cumpridos os dispositivos da Lei de Responsabilidade Fiscal.
Para que atender plenamente à recomendação, o Ministério deve apresentar quais são as iniciativas que o Poder Executivo está tomando para auxiliar o Poder Legislativo no compartilhamento de informações quando da aprovação da lei orçamentária e das leis de créditos adicionais, especialmente, demonstrando quais projetos devem ser adequadamente atendidos antes que novos projetos recebam alocação orçamentária, conforme o art. 45 da LRF.
É possível observar em sítios oficiais que o Departamento de Transferências da União do Ministério da Economia tem atuado, de forma expositiva, junto ao legislativo para esclarecer sobre o fluxo de trabalho na Plataforma +Brasil com foco nos benefícios, nos prazos, nos painéis de controle que cada parlamentar terá acesso, entre outras informações. (fonte: https://www2.camara.leg.br/atividade-legislativa/comissoes/comissoes-mistas/cmo/noticias/Palestra_sobre_a_Apresentacao_da_Plataforma_mais_Brasil) 
Além disso, pode-se utilizar de cartilhas, notas técnicas, entre outros documentos aptos para compartilhamento de informações. Uma iniciativa que merece menção como exemplo foi o Ofício Circular 117/2018 da Comissão Mista de Planos, Orçamentos Públicos e Fiscalização do Congresso Nacional (peça 136) , emitido com o objetivo de "estimular a convergência das emendas com políticas públicas prioritárias, reduzir o montante de obras inacabadas e de valorizar a participação do Legislativo no processo de alocação orçamentária", por meio da disponibilização de um conjunto de informações referentes aos empreendimentos iniciados e que necessitavam de recursos para serem concluídos.
Entende-se que iniciativas como essas integram as etapas preliminares ao efetivo aprimoramento da alocação orçamentária para as obras públicas. Contudo, em reposta a esse item, o Ministério não comprovou a criação de instrumentos de interação tempestiva entre os poderes executivo e legislativo com vistas ao aprimoramento dos mecanismos de avaliação da alocação orçamentária para as obras públicas. 
Dessa forma, pelo apresentado, o Ministério não apresentou documentação que comprove a implementação da recomendação proposta, visto que o Modelo de Excelência em Gestão não trata do compartilhamento de informações entre o Poder Legislativo e o Poder Executivo. Assim, considera-se não implementada a recomendação contida no subitem 9.1.9.
CONCLUSÃO
A presente processo tem o objetivo de monitorar as recomendações e determinações do Acórdão 1079/2019-TCU-Plenário, conforme item 9.2. O referido acordão tratou sobre a fiscalização de obras paralisadas no país, financiadas com recursos da União, o qual recomendou diversas medidas ao Ministério da Economia. Por sua vez, o Ministério encaminhou a Nota Técnica SEI 11578/2019/ME informando as providências adotadas para a implementação das recomendações propostas.
No que tange à recomendação do subitem 9.1.1, entende-se que o Ministério demonstrou medidas no sentido de promover maior interação entre os diversos ministérios ao iniciar a execução do plano de ação para a instituição do Cadastro de Obras e ao realizar oficinas entre os diversos atores.
Entende-se também que o Ministério fortaleceu o novo sistema de transferências voluntárias ao instituir a Plataforma +Brasil por meio de Decreto 10.035/2019 e por meio do art. 17 da Lei 13.898/2019, LDO 2020. Assim, entende-se que foram adotadas as medidas para a implementação da recomendação constante do subitem 9.1.2.
Em relação à uniformização dos critérios de classificação de obra como paralisada, entende-se que o Ministério necessita concluir os estudos aprofundados e definir os critérios e fomentar a classificação adequada nos sistemas informatizados. Devido à necessidade de estudo e de adoção de critérios ligados ao processo de trabalho, considera-se a recomendação expedida no subitem 9.1.3 ainda não foi implementada.
Em relação ao registro de causas de paralisação (subitem 9.1.4) e de cronogramas de execução dos empreendimentos (subitem 9.1.7) nos sistemas de informação, o órgão informou que o Cadastro de Investimentos em Infraestrutura do Governo Federal reunirá a maioria desses dados, induzindo os sistemas de acompanhamento a buscarem esses dados em suas obras. Informou também que a Plataforma + Brasil, até o fim do primeiro semestre de 2020, será evoluída visando o atendimento destas recomendações. Portanto, as recomendações contidas nos subitens 9.1.4 e 9.1.7 não foram implementadas.
O subitem 9.1.5 do Acórdão 1079/2019-TCU-Plenáriolenário tratou de estudos para aprimoramentos dos projetos básicos dos empreendimentos. Em relação a isso, o Ministério ainda não iniciou as providências para sua implementação.
No que tange à capacidade institucional dos entes subnacionais, estão sendo realizadas capacitações e elaborados indicadores de desempenho com vistas a apoiar o processo de melhoria contínua da execução das políticas públicas operacionalizadas por meio de transferências voluntárias. No entanto, o Ministério não informou quais medidas estão sendo adotadas para incentivar a atuação dos consórcios intermunicipais. Portanto, considera-se os subitens 9.1.6.1, 9.1.6.3 e 9.1.6.4 em implementação e o subitem 9.1.6.2 não implementado.
Para o subitem 9.1.8, o Ministério informou sobre a instituição do Modelo de Excelência em Gestão e a disseminação do conhecimento para os demais entes, sem informar como serão sistematizadas as informações das obras com boas práticas. Dessa forma, entende-se que a recomendação foi parcialmente implementada.
Por fim, o órgão não apresentou medidas abordando especificamente o compartilhamento de informações entre os tomadores de decisões dos poderes Executivo e Legislativo. Sendo assim, a recomendação do subitem não foi implementada.
A tabela abaixo apresenta resumidamente os itens monitorados, a situação e os parágrafos em que foram analisados.	
	Item do Acórdão 1079/2019-TCU-Plenário
	Situação
	Parágrafos

	9.1.1
	Implementada
	11 a 19

	9.1.2
	Implementada
	20 a 25

	9.1.3
	Não implementada
	26 a 34

	9.1.4
	Em implementação
	35 a 38

	9.1.5.1
	Não implementada
	39 a 41

	9.1.5.2
	Não implementada
	42 e 43

	9.1.5.3
	Não implementada
	44

	9.1.5.4
	Não implementada
	44

	9.1.6.1
	Em implementação
	47 a 52

	9.1.6.2
	Não implementada
	53

	9.1.6.3
	Em implementação
	54 a 56

	9.1.6.4
	Em implementação
	55 e 56

	9.1.7
	Não implementada
	58 a 60

	9.1.8
	Parcialmente implementada
	61 a 65

	9.1.9
	Não implementada
	66 a 73

Diante disso, será proposto considerar implementadas as recomendações constantes dos subitens 9.1.1 e 9.1.2, considerar em implementação às recomendações dos subitens 9.1.4, 9.1.6.1, 9.1.6.3 e 9.1.6.4, considerar parcialmente implementada a recomendação do subitem 9.1.8 e considerar não implementadas as recomendações constantes dos subitens, 9.1.3, 9.1.5, 9.1.6.2, 9.1.7 e 9.1.9.
Por fim, será proposto diligenciar o Ministério da Economia para que apresente a documentação que ateste a implementação das recomendações consideradas não atendidas na presente instrução quais sejam: itens 9.1.3, 9.1.5, 9.1.6.2 9.1.7, e 9.1.9 do Acórdão 1079/2019-TCU-Plenário.
PROPOSTA DE ENCAMINHAMENTO
Ante o exposto, submetem-se os autos à consideração superior, para posterior encaminhamento ao Exmo. Sr. Ministro Relator Vital do Rêgo, propondo: 
considerar implementadas as recomendações constantes dos subitens 9.1.1 e 9.1.2 do Acórdão 1079/2019-TCU-Plenário;
considerar em implementação as recomendações constantes dos subitens 9.1.4, 9.1.6.1, 9.1.6.3 e 9.1.6.4 do Acórdão 1079/2019-TCU-Plenário;
considerar parcialmente implementada a recomendação constante do subitem 9.1.8 do Acórdão 1079/2019-TCU-Plenário;
considerar não implementadas as recomendações constantes dos subitens 9.1.3, 9.1.5, 9.1.6.2, 9.1.7 e 9.1.9 do Acórdão 1079/2019-TCU-Plenário;
diligenciar o Ministério da Economia, com fundamento nos arts. 10, § 1º, e 11 da Lei 8.443/1992 c/c o art. 157 do RI/TCU, para que, no prazo de 30 dias, encaminhe a esta Secretaria: documentos e informações que atestem a implementação das recomendações constantes dos subitens 9.1.3, 9.1.5, 9.1.6.2, 9.1.7 e 9.1.9 do Acórdão 1079/2019-TCU-Plenário, no sentido de:
a. uniformizar os critérios de classificação de obra paralisada com vistas a garantir maior transparência e confiabilidade das informações, bem como permitir acompanhamento estatístico e comparabilidade de desempenho entre setores distintos de atuação, podendo ser utilizados os seguintes parâmetros para definição de uma obra como paralisada:
declaração pelo órgão como paralisada;
declaração da empresa executora de que não dará continuidade à obra;
ausência de apresentação de boletim de medição por período superior a 90 dias
média de evolução física dos últimos 90 dias inferior a 10% do inicialmente previsto para o período;
b. no tocante ao aprimoramento dos projetos:
registrar, nos sistemas de informação, dados específicos sobre o tipo de contratação dos projetos (melhor preço, técnica e preço, melhor técnica, etc) , de modo que, futuramente, existam dados estatísticos para avaliar, com mais segurança, as eventuais vantagens comparativas de cada modelo;
realizar estudos acerca das contratações de projetos, com os dados já disponíveis, de modo a avaliar, por meio de casos concretos, inclusive de concursos e contratações integradas, a relação entre o tipo de licitação realizada e a qualidade final do projeto entregue;
buscar fomentar a realização de concursos de projetos e/ou outros procedimentos de contratação em que a qualificação técnica do objeto seja melhor ponderada como critério de escolha, aferindo a qualidade dos produtos entregues posteriormente;
promover iniciativas piloto que sirvam de referência para os demais órgãos quanto às contratações de projeto;
c. incentivar a atuação de consórcios intermunicipais com a finalidade de diminuir a desigualdade técnica e profissional entre os municípios menos favorecidos;
d. registrar e acompanhar, nos sistemas de informação em uso e naqueles a serem desenvolvidos, de forma detalhada, os cronogramas de execução dos empreendimentos, de modo a aprimorar a gestão de riscos e a tomada de decisões, levando em consideração os seguintes pontos:
possibilidade de registro de informações anteriores à execução da obra, como, por exemplo, o tempo de elaboração de projetos e o tempo de realização do processo licitatório;
manutenção do registro do cronograma originalmente aprovado, de modo a minimizar o risco de distorções decorrentes de alterações posteriores de cronograma;
possibilidade de emissão de alertas de risco associados a disparidades identificadas entre o cronograma previsto e o realizado;
possibilidade de utilização dos parâmetros de registro de cumprimento do cronograma para fins de identificação de casos de sucesso e classificação de risco em relação, por exemplo, à capacidade de execução dos tomadores de recursos ou às diversas tipologias de obra;
e. fortalecer iniciativas de compartilhamento de informações, de forma tempestiva e qualificada, entre legislativo e executivo, aprimorando os mecanismos de avaliação dos dois poderes quanto aos compromissos já assumidos para observância dos parâmetros indicados na Lei de Responsabilidade Fiscal, em especial os arts. 16 e 45;
f. encaminhar cópia ao Ministério da Economia cópia da presente instrução;
g. alertar o Ministério da Economia que o não cumprimento de diligência ou de decisão deste Tribunal, no prazo fixado, sem causa justificada, poderá ensejar a aplicação da multa prevista no art. 58, inciso IV, da Lei 8.443/1992, a qual prescinde de realização de prévia audiência, nos termos do art. 268, § 3º, do Regimento Interno do TCU.
É o Relatório.

não há.

Não atuou.

MONITORAMENTO DO ACÓRDÃO 1.079/2019-TCU-PLENÁRIO. PREVISÃO DE LANÇAMENTO DO CADASTRO GERAL DE OBRAS PARA 1º/1/2021. INICIATIVAS POSITIVAS PARA A UNIFORMIZAÇÃO E CENTRALIZAÇÃO DAS INFORMAÇÕES SOBRE EXECUÇÃO DE OBRAS. AUSÊNCIA DE PROVIDÊNCIAS PARA MITIGAR RISCOS DE DEFICIÊNCIAS DE PROJETOS COMO CAUSA MOTIVADORA DA PARALISAÇÃO. ESFORÇOS PARA MELHORAR A GESTÃO DE RECURSOS FEDERAIS GERIDOS MEDIANTE TRANSFERÊNCIAS VOLUNTÁRIAS. NECESSIDADE DE INCLUIR INFORMAÇÕES HOMOGÊNEAS SOBRE PARALISAÇÃO DE OBRAS NO GRANDE CADASTRO A SER IMPLEMENTADO. NÃO PREVISÃO DE FUNCIONALIDADE PARA ACOMPANHAR O CRONOGRAMA DA OBRA E SUAS ALTERAÇÕES NOS SISTEMAS DE INFORMAÇÃO. RECOMENDAÇÕES IMPLEMENTADAS, EM FASE DE IMPLEMENTAÇÃO E NÃO IMPLEMENTADAS. PREVISÃO DE FUTURO MONITORAMENTO APÓS INÍCIO DE FUNCIONAMENTO DO NOVO CADASTRO. CIÊNCIA.

MONITORAMENTO (MON)

Secretaria de Fiscalização de Infraestrutura Urbana (SeinfraUrbana).

Cuidam os autos de relatório de monitoramento do Acórdão 1079/2019-TCU-Plenário, prolatado em maio, cuja apreciação expediu diversas recomendações e determinações no intuito de aperfeiçoar a sistemática de acompanhamento de obras públicas e minimizar os fatores que acarretam a paralisação dos empreendimentos. 
Por oportuno, registro que esse monitoramento refere-se apenas a recomendações contidas no subitem 9.1 daquela decisão, endereçadas ao Ministério da Economia (ME) . Demais providências daquele acórdão, quais sejam, o acompanhamento da evolução do cenário de paralisação de obras públicas e atualização dos dados (subitem 9.3) , estão sendo tratadas no Processo 021.731/2019-5.
O tema obras paralisadas alcança uma importância fundamental para a sociedade. Esse conceito desperta interesse e indignação porque sinaliza potencial desperdício de recursos e até mesmo a não entrega de um empreendimento, com possibilidade de a obra custar múltiplas vezes o valor inicial, bem como vir a se tornar inacabada.
Relembro que à época foram levantadas 38 mil obras, com mais de 14 mil delas então paralisadas. Isso representava ao menos R$ 10 bilhões já aplicados sem que tivesse sido gerado benefício à população.
Não é a primeira vez que este Tribunal realiza um trabalho nesse tema. Em 2007, o Plenário proferiu o Acórdão 1.188/2007 e já naquela época houve imensa dificuldade em obter informações sobre quais obras estariam paralisadas em vários órgãos e entidades da administração pública federal. Passados mais de 10 anos, muito pouco se avançou, à exceção de alguns sistemas descentralizados, criados para a gestão de contratos, com diferentes entradas de dados, em que cada um deles contêm informações estanques e não uniformizadas sobre o andamento dos empreendimentos.
A despeito desses esforços pontuais, mais uma vez se constatou que não há um cadastro unificado que reúna as obras realizadas com recursos federais, com a possibilidade de recuperação de informações tanto para quem destina e gerencia os recursos a serem aplicados quanto para a população que tem o direito de acompanhar a execução desses empreendimentos. A fim de dirimir tal questão, o item 9.1.1 do Acórdão 1079/2019-TCU-Plenário recomendou ao ME providências para unificar metodologias, esforços e conhecimento com o intuito de favorecer a criação de um cadastro geral de obras unificado.
A unidade técnica considera que esse item foi implementado em face de várias medidas adotadas, a exemplo de conferências e reuniões sistemáticas com diversos ministérios, para compartilhar informações com a finalidade de padronização de conceitos e de conteúdos relacionados à gestão de obras. Nas oficinas foram debatidos temas como otimização dos recursos públicos, integração dos processos de trabalho, integração das bases de informação e ampliação da transparência (peça 9, p. 83 - Apresentação Oficina obras paralisadas) .
Acompanho a proposta da Seinfra e considero implementada a recomendação do item 9.1.1, não obstante o ministério ter informado que a data prevista para a implantação do cadastro será 1º/1/2021. A meu ver, houve empenho por parte do órgão para a implantação de medida tão importante para a transparência e controle das obras custeadas com recursos federais. Ademais, após a implementação desse produto, a unidade técnica poderá avaliar se os resultados de fato preenchem as lacunas de transparência e controle causados pela ausência desse cadastro. 
No mesmo passo, também me alinho às propostas de considerar implementada a recomendação do subitem 9.1.2 relativa ao fortalecimento do novo portal de Transferências Voluntárias, denominado de Plataforma + Brasil. Esse sistema foi identificado como uma boa prática durante os procedimentos de auditoria cujas conclusões recomendaram a integração das demais modalidades de aplicação de recursos federais em obras públicas à essa plataforma, em desenvolvimento à época, de modo a ampliar o universo de obras ali acompanhadas.
A expedição do Decreto 10.035/2019 que instituiu o uso desse portal para operacionalizar as transferências de recursos da União e de suas entidades sempre que executadas por meio de transferências voluntárias e a inclusão do art. 17 da Lei 13.898/2019 (LDO 2020) são evidências de que o Ministério envidou esforços para adotar as medidas recomendada no referido subitem.
Assinalo que a LDO 2020 trouxe não apenas dispositivo que impõe a alimentação do sistema, mas também a necessidade de georreferenciar as obras cadastradas.
De forma oposta, a Seinfra entendeu que a recomendação disposta em 9.1.3 não foi implementada, o que significa que não há, até o momento, nenhuma ação iniciada ou planejada sobre tais questões. Concordo com a unidade.
O primeiro deles guarda uma importância ímpar e já foi objeto de preocupação dessa casa quando da realização do primeiro trabalho sobre o tema: como classificar que uma obra está paralisada ou não e até mesmo classificá-la como abandonada ou inacabada.
À primeira vista parece um simples esforço de nomenclatura sem um propósito específico que justifique a preocupação com a uniformização dessa classificação. Notem que essa diferenciação é muito importante para se poder avaliar e atuar sobre empreendimentos cuja paralisação já começa a causar prejuízos, tanto de ordem financeira quanto sob a ótica do custo social, já que obra parada é benefício não revertido em prol de uma política pública, muitas vezes escassa de atenção e providências, como aquelas relacionadas a saúde e educação, entre outras.
Apesar da importância de se conhecer quais obras de fato estão paralisadas ou até mesmo abandonadas, não é surpresa alguma perguntar a um órgão específico quantos empreendimentos sob sua gestão estão nessas condições, sem estabelecer o conceito de tal termo, e receber várias respostas díspares, uma vez que cada um lá dentro lhe entregará uma informação diferente.
Por esse motivo, este Plenário recomendou uniformizar os critérios de classificação de obra paralisada para garantir maior transparência e confiabilidade das informações, bem como permitir acompanhamento estatístico e comparabilidade de desempenho entre setores distintos de atuação. 
A recomendação não foi implementada porque o Ministério necessita concluir estudos aprofundados, definir os critérios e fomentar a classificação adequada nos sistemas informatizados. A previsão de conceitos esparsos distribuídos em alguns normativos não traz solução para o problema, assim como a previsão desse conteúdo em um projeto de lei em tramitação, situação sem prazo definido para uma questão que poderia ser solucionada por uma norma infralegal. 
Após definir o conceito de obra paralisada, por certo é preciso que os sistemas informatizados registrem essa informação, cautela contida na recomendação 9.1.4: "Registrar de forma sistemática, nos sistemas de informações em uso e a serem desenvolvidos, as causas das paralisações e outras informações úteis para classificação e gestão de risco."
Relativamente a esse subitem, a Seinfra avaliou que as medidas já estão em fase de implementação. De forma direta, o que se espera é que os sistemas ou o grande cadastro que será criado contenha uma entrada de dados em que seja possível recuperar essa informação com metodologia uniformizada entre os vários entes: data em que a obra foi paralisada e qual o motivo. 
Em resposta, o Ministério da Economia informou que o Cadastro de Obras do Governo Federal conterá essa informação, o que fará com que os sistemas de acompanhamento que o alimentarão contenham esses dados. Também assinalou que a Plataforma + Brasil, até o fim do primeiro semestre de 2020, irá contemplar a informação sobre a paralisação dos empreendimentos em atenção a esta recomendação. 
Considero essa medida em fase de implementação, assim como pontuou a Seinfra, porquanto a primeira providência já foi iniciada, qual seja a reformulação dos sistemas de informação. Iniciativas e ações para reunir os dados de sistemas pontuais em um grande cadastro já foram implementadas, consoante análise do item 9.1.1, medida que, segundo a unidade técnica, prevê a inclusão dessa entrada de dados nos respectivos sistemas de gestão de obras. 
No tocante ao subitem 9.1.5, o assunto objeto da recomendação é a identificação das causas das interrupções de execução das obras.
Da amostra avaliada no trabalho aqui em exame, as principais causas de paralisação identificadas relacionaram-se com deficiências de projetos básicos, insuficiência de recursos financeiros de contrapartida e dificuldade dos entes subnacionais em gerir os recursos recebidos. Além desses, também foram identificados como motivos o abandono da obra pela empresa contratada e problemas no fluxo orçamentário financeiro dos empreendimentos.
A despeito de ser do conhecimento geral que as deficiências de projetos causam vários malefícios para o andamento das obras, inclusive a paralisação, a equipe de auditoria transcendeu a simples identificação da causa e avançou com propostas concretas para mitigar a ocorrência do problema, reunidas no subitem 9.1.5 da decisão:
9.1.5.1. registrar, nos sistemas de informação, dados específicos sobre o tipo de contratação dos projetos (melhor preço, técnica e preço, melhor técnica, etc) , de modo que, futuramente, existam dados estatísticos para avaliar, com mais segurança, as eventuais vantagens comparativas de cada modelo;
9.1.5.2. realizar estudos acerca das contratações de projetos, com os dados já disponíveis, de modo a avaliar, por meio de casos concretos, inclusive de concursos e contratações integradas, a relação entre o tipo de licitação realizada e a qualidade final do projeto entregue;
9.1.5.3. buscar fomentar a realização de concursos de projetos e/ou outros procedimentos de contratação em que a qualificação técnica do objeto seja melhor ponderada como critério de escolha, aferindo a qualidade dos produtos entregues posteriormente;
9.1.5.4. promover iniciativas piloto que sirvam de referência para os demais órgãos quanto às contratações de projeto;
Em relação a esse assunto, a Seinfra relata que o Ministério ainda não iniciou as providências para sua implementação.
As outras duas causas que aparecem na sequência também não são novidades no cenário de transferência de recursos federais aplicados por estados e municípios. Muitos trabalhos deste Tribunal apontam irregularidades que têm como causa as limitações de convenentes para gerir os recursos, aplicar as contrapartidas e concluir os objetos pactuados. As medidas propostas como recomendação estão contidas no subitem 9.1.6:
9.1.6.1. promover iniciativas de desenvolvimento da capacidade institucional dos entes tomadores de recursos;
9.1.6.2. incentivar a atuação de consórcios intermunicipais com a finalidade de diminuir a desigualdade técnica e profissional entre os municípios menos favorecidos;
9.1.6.3. promover estudos com vistas a aperfeiçoar a aferição da capacidade financeira do ente tomador de recursos, no momento de assinatura dos instrumentos de repasse de recursos federais;
9.1.6.4. aprimorar os mecanismos de avaliação da capacidade técnica dos tomadores de recursos, por meio do estabelecimento de critérios mais objetivos e compatíveis com a complexidade do empreendimento a ser realizado
Também acompanho a unidade técnica em considerar os subitens 9.1.6.1, 9.1.6.3 e 9.1.6.4 em implementação, porquanto estão sendo providenciadas capacitações e elaboração de indicadores de desempenho com o propósito de otimizar os procedimentos de execução das políticas públicas executadas por meio de transferências voluntárias. No entanto, no que refere ao subitem 9.1.6.2, este não foi ainda implementado, uma vez que o Ministério não informou quais medidas estão sendo adotadas para incentivar a atuação dos consórcios intermunicipais.
De nada vale identificar as causas se não houver instrumentos para mitigar os riscos de ocorrência de paralisações dos empreendimentos. Exatamente por esse motivo, os trabalhos deste Tribunal centram esforços na construção do cadastro geral com possibilidade de se recuperar informações padronizadas sobre a execução física das obras, os motivos de paralisação e o prazo previsto de conclusão desses objetos.
Com esse propósito, o registro do cronograma físico-financeiro inicial e suas alterações posteriores nos sistemas informatizados ajudará a formar juízo e dar transparência se uma obra está no ritmo de execução previsto e se a condição informada, "em andamento"/"paralisada", reflete a real situação. Ademais, problemas no fluxo orçamentário também poderão ser melhor avaliados ao se confrontar a previsão de execução anual com a respectiva dotação e capacidade financeira destinada a determinado empreendimento.
Em face da importância desse instrumento, o TCU recomendou no item 9.1.7: "Registrar e acompanhar, nos sistemas de informação em uso e naqueles a serem desenvolvidos, de forma detalhada, os cronogramas de execução dos empreendimentos", desdobrando tal comando em quatro subitens. 
De forma diferente ao campo "motivo da paralisação", a Seinfra trouxe notícia de que o plano de ação para a implementação do Cadastro não apresenta informações sobre os subitens 9.1.7.1 a 9.1.7.4 relativos à inclusão de registros de informações complementares nos cronogramas das obras. Diante disso, considera-se que a recomendação constante do subitem 9.1.7 não foi implementada.
Relativamente às demais recomendações, 9.1.8 e 9.1.9, acompanho as conclusões da unidade técnica que assim resumiu suas análises quanto ao tema:
81.	Para o subitem 9.1.8, o Ministério informou sobre a instituição do Modelo de Excelência em Gestão e a disseminação do conhecimento para os demais entes, sem informar como serão sistematizadas as informações das obras com boas práticas. Dessa forma, entende-se que a recomendação foi parcialmente implementada.
82.	Por fim, o órgão não apresentou medidas abordando especificamente o compartilhamento de informações entre os tomadores de decisões dos poderes Executivo e Legislativo. Sendo assim, a recomendação do subitem não foi implementada.
Por fim, registro minha satisfação ao tomar conhecimento que esse Cadastro Geral de Obras tem previsão de lançamento para o primeiro dia útil do ano que vem. Diferentemente das outras vezes em que o TCU tratou dessa questão, é a primeira vez que se tem evidencia de um esforço conjunto e coordenado para a consecução desse objetivo. Congratulo-me por saber que o Acórdão 1079/2019-TCU-Plenário já produziu seus frutos, motivo pelo qual torna-se imperioso autorizar desde já que a unidade técnica prossiga com esse monitoramento tão logo haja a implantação de cadastro. Até lá outras iniciativas recomendadas na decisão ora em monitoramento já poderão estar iniciadas ou até mesmo concluídas, vindo a agregar mais resultados ainda ao trabalho. 
	Ante o exposto, voto por que este Tribunal adote o acórdão que ora submeto à deliberação do Plenário. 
TCU, Sala das Sessões Ministro Luciano Brandão Alves de Souza, em 27 de maio de 2020.
 Ministro VITAL DO RÊGO 
Relator